臺灣高等法院臺中分院刑事判決　　　　96年度上訴字第2987號
上　訴　人　臺灣臺中地方法院檢察署檢察官
被　　　告　甲○○　56歲（民國40年4月11日生）
指定辯護人　本院公設辯護人　丙○○
上列上訴人因被告偽造有價證券等案件，不服臺灣臺中地方法院
96年度訴字第1480號中華民國96年10月11日第一審判決（起訴案
號：臺灣臺中地方法院檢察署96年度偵字第4749、6018號），提
起上訴，本院判決如下：
    主  文
原判決撤銷。
甲○○連續意圖供行使之用，而偽造有價證券，處有期徒刑貳年
，減為有期徒刑壹年，緩刑參年。如附表二所示之本票上關於共
同發票人李忠祈部分及如附表一所示之分期付款買賣合約書、動
產抵押契約書上偽造之「李忠祈」署押共肆枚，均沒收。
    事  實
一、甲○○為北洲小客車租賃有限公司（設於臺中市○○區○○
    路一段五○六號一樓，下稱北洲公司）之負責人，並為李忠
    祈之父。緣甲○○因需款甚急，竟意圖供行使之用，基於偽
    造有價證券、行使偽造私文書之概括犯意連絡，分別為下列
    之行為：
（一）未經李忠祈之同意，先於民國（下同）九十五年二月二十
      一日（起訴書誤載為二月十七日），在北洲公司上揭事務
      所在地，與茂豐租賃股份有限公司（設於臺北市大安區○
      ○○路○段九十五號二十五樓，下稱茂豐公司，於九十五
      年四月一日併購於華開租賃股份有限公司，設於臺北市松
      山區○○○路○段八十九號八樓，下稱華開公司）之代表
      職員乙○○，就詠將遊覽通運有限公司（設於臺中市○○
      區○○路二十一號一樓）所有之車號Ａ四－九八六號營業
      大客車（廠牌：國瑞，出廠年份：西元一九九七年，引擎
      號碼：Ｋ一三Ｄ－Ｂ一五七五五號），簽訂屬私文書之「
      動產抵押契約書」、「分期付款買賣合約書」上，以北洲
      公司及黃銀亮（甲○○之妻）為連帶保證人，由甲○○在
      上揭「動產抵押契約書」、「分期付款買賣合約書」上之
      「乙方連帶保證人」處，偽造「李忠祈」之署押各一枚（
      共偽造二枚署押），及盜用「李忠祈」之印章，交由不知
      情之乙○○蓋於上揭私文書之「動產抵押契約書」、「分
      期付款買賣合約書」上，各蓋一枚印文，共盜用二枚印文
      ，用以表示「李忠祈」同意簽立上揭「動產抵押契約書」
      、「分期付款買賣合約書」之意；甲○○另在性質屬有價
      證券之本票一紙之「發票人」欄，偽造「李忠祈」之署押
      一枚，及盜用「李忠祈」之印章後，交由不知情之乙○○
      蓋於該紙本票上，用以表示「李忠祈」為共同發票人之意
      。嗣由甲○○將上揭「動產抵押契約書」、「分期付款買
      賣合約書」及本票，同時持交不知情之茂豐公司代表職員
      乙○○收執，而行使之，以供向茂豐公司借錢之用，足以
      生損害於李忠祈及茂豐公司等人。
（二）復未經李忠祈之同意，基於同一概括犯意，於九十五年四
      月七日，在北洲公司上揭事務所在地，與華開公司之代表
      職員乙○○，就北洲公司所有之車號ＹＹ－四三一三號營
      業自用小客車（廠牌：福特六和，出廠年份：西元一九九
      九年，引擎號碼：Ｗ0000000Ｘ號）、ＹＹ－四三
      九三號營業自用小客車（廠牌：慶眾，出廠年份：西元二
      ○○二年，引擎號碼：ＡＡＣ一○○二九五號）、ＹＹ－
      四三一五號營業自用小客車（廠牌：慶眾，出廠年份：西
      元一九九九年，引擎號碼：ＡＡＣ○九○六六○號）、Ｙ
      Ｙ－二一二二號營業自用小客車（廠牌：慶眾，出廠年份
      ：西元一九九九年，引擎號碼：ＡＡＣ○九一四六二號）
      ，訂立屬私文書之「動產抵押契約書」、「分期付款買賣
      合約書」及屬有價證券之本票一紙，並以北洲公司及黃銀
      亮為連帶保證人，由甲○○在上揭「動產抵押契約書」、
      「分期付款買賣合約書」上之「乙方連帶保證人」處，偽
      造「李忠祈」之署押各一枚（共偽造二枚署押），及盜用
      「李忠祈」之印章，交由不知情之乙○○蓋於上揭私文書
      之「動產抵押契約書」、「分期付款買賣合約書」上，各
      蓋一枚印文，共盜用二枚印文，用以表示「李忠祈」同意
      簽立上揭「動產抵押契約書」、「分期付款買賣合約書」
      之意；甲○○另在性質屬有價證券之本票一紙之「發票人
      」欄，偽造「李忠祈」之署押一枚，及盜用「李忠祈」之
      印章後，交由不知情之乙○○蓋於該紙本票上，用以表示
      「李忠祈」為共同發票人之意。嗣由甲○○將上揭「動產
      抵押契約書」、「分期付款買賣合約書」及本票，同時持
      交不知情之華開公司代表職員乙○○收執，而行使之，以
      供向華開公司借錢之用，足以生損害於李忠祈及華開公司
      等人。
（三）嗣因茂豐公司及華開公司分別以李忠祈為債務人，查封李
      忠祈所有之財產，甲○○乃於有偵查犯罪職權之公務員或
      偵查機關發覺前之九十五年十二月二十七日以刑事自首狀
      ，向臺灣臺中地方法院檢察署自首上述犯行，嗣並接受法
      院裁判。
二、案經甲○○自首及華開公司訴由臺灣臺中地方法院檢察署檢
    察官偵查起訴。
    理  由
一、上開犯罪事實，業據被告甲○○於偵查、原審及本院審理時
    分別供認不諱（見他案卷第一九頁至第二０頁、原審卷第四
    五頁、第七六頁至第八三頁、本院卷第三七頁至第三九頁）
    ，核與證人乙○○於偵查、原審審理時結證（見他案卷第一
    九頁、四七四九號偵查卷第七頁至第八頁、原審卷第八一頁
    ）及證人李忠祈於偵查時結證（見他案卷第二０頁至第二一
    頁）等情節均相符，並有被告偽造之上開分期付款買賣合約
    書、動產抵押契約書等影本各二份、本票影本二張及刑事自
    首狀一份等在卷足稽（見他案卷第一頁至第三頁、第二四頁
    至第三０頁），足見被告之上開自白與事實相符，堪足採信
    。至被告於本院準備程序時辯稱：伊曾要求證人乙○○將上
    開本票及私文書拿給證人李忠祈簽，伊並無犯罪之意圖云云
    ，核與上開事證不符，顯係事後圖卸之詞，不足採信。又被
    告偽造上開本票後，均持交不知情之茂豐公司及華開公司代
    表職員乙○○收執，以供借錢之用，足見其係意圖供行使之
    用而偽造上開本票無疑。是罪證明確，被告之犯行堪以認定
    。
二、按被告以外之人於審判外向法官所為之陳述，得為證據，刑
    事訴訟法第一百五十九條之一第一項定有明文。又被告以外
    之人於偵查中向檢察官所為陳述，除顯有不可信之情況者外
    ，得為證據，亦為同法第第一百五十九條之一第二項所明定
    。查證人乙○○於原審審理時所為之上開陳述，係向法官所
    為之陳述，依刑事訴訟法第一百五十九條之一第一項之規定
    ，自得為證據。另證人乙○○、李忠祈於偵查時所為之上開
    陳述，係向檢察官所為陳述，而現階段刑事訴訟法規定檢察
    官代表國家偵查犯罪、實施公訴，依法其有訊問被告、證人
    及鑑定人之權，證人、鑑定人且須具結，而實務運作時，檢
    察官偵查中向被告以外之人所取得之陳述，原則上均能遵守
    法律規定，不致違法取供，其可信度極高，況證人乙○○、
    李忠祈等二人於供前均已依法具結，已足以擔保其陳述之真
    實性，並無顯有不可信之情況，依刑事訴訟法第一百五十九
    條之一第二項之規定，亦得為證據。
三、新舊法比較：
    查刑法於九十四年二月二日修正公布，並於被告行為後之九
    十五年七月一日施行。按行為後法律有變更者，適用行為時
    之法律，但行為後之法律有利於行為人者，適用最有利於行
    為人之法律，修正後刑法第二條第一項定有明文。此條規定
    係規範行為後法律變更所生新舊法律比較適用之準據法，本
    身尚無新舊法比較之問題，於新法施行後，應一律適用新法
    第二條第一項之規定，為「從舊從輕」之比較。再按本次法
    律變更，比較時應就罪刑有關之共犯、未遂犯、想像競合犯
    、牽連犯、連續犯、結合犯，以及累犯加重、自首減輕暨其
    他法定加減原因（如身分加減）與加減例等一切情形，綜其
    全部罪刑之結果而為比較，惟比較之結果，新舊法處罰之輕
    重相同者，及刑法第五十九條之規定，為法院就酌減審認標
    準見解之明文化，非屬法律之變更，即無刑法第二條第一項
    規定之適用，應依一般法律適用原則，適用裁判時法（最高
    法院九十五年五月二十三日第八次刑事庭會議決議及九十五
    年十一月七日第二十一次刑事庭會議決議參照）。
（一）連續犯新舊比較：
      修正後刑法第五十六條規定，業已刪除連續犯之規定。故
      連續數行為而犯同一罪名，依修正前刑法第五十六條規定
      ，應以一罪論，但得加重其刑；而依修正後規定，則已無
      連續犯可資適用，即應將各次犯行以數罪併合處罰，經比
      較後，修正後之規定並非較有利於被告，故應適用修正前
      刑法第五十六條之規定論以連續犯。
（二）被告行為後，刑法第三十三條第五款之規定已修正為「罰
      金：新臺幣一千元以上，以百元計算之」，與修正前刑法
      第三十三條第五款規定「罰金：（銀元）一元以上」不同
      。比較新舊法結果，以修正前即行為時法較有利於被告，
      依刑法第二條第一項前段之規定，本件關於刑法第二百零
      一條第一項偽造有價證券罪之併科罰金刑部分，自應適用
      行為時之法律即修正前刑法第三十三條第五款規定決定其
      罰金部分之法定刑。
（三）自首新舊法比較：
      按有關「自首」部分其新舊法適用之原則為「1.犯罪及自
      首均在新法施行前者，新法施行後，應依新法第二條第一
      項之規定，適用最有利於行為人之法律。2.犯罪在新法施
      行前，自首在新法施行後者，應適用新法第六十二條之規
      定」（最高法院九十五年第八次刑事庭會議決議參照）。
      是若犯罪時在新法施行之前，自首在新法施行之後，應無
      須比較新舊刑法，而逕予適用新法即可。
（四）緩刑新舊法比較：
      又刑法第七十四條關於緩刑之規定，於九十五年七月一日
      亦經修正施行，惟緩刑規定並非關於行為可罰性之法律規
      範，而係屬刑之宣告規範，無現行刑法第二條第一項之適
      用，其適用關係乃以案件在裁判時為準，並非以行為時為
      準，是本件犯罪時間固在前揭刑法修正施行前，惟裁判時
      已於刑法修正施行後，依最高法院九十五年度第八次刑事
      會議決議，本件緩刑之宣告應適用新刑法，尚無新舊法比
      較之問題。
四、核被告所為：關於偽造本票部分，係犯刑法第二百零一條
    第一項之偽造有價證券罪。被告在上開本票上，盜用李忠祈
    之印章及偽簽「李忠祈」之署押等行為，均係偽造本票之部
    分行為，不另論罪；被告偽造後復持以行使，行使之低度行
    為，已為偽造之高度行為所吸收，亦不另論罪。又被告利用
    不知情之乙○○，將被告所盜用「李忠祈」之印章，蓋於上
    揭二張本票上，為間接正犯。關於偽造「分期付款買賣合
    約書」及「動產抵押契約書」部分，係犯刑法第二百十六條
    、第二百十條之行使偽造私文書罪。被告盜用李忠祈之印章
    及偽簽「李忠祈」之署押於上開「動產抵押契約書」、「分
    期付款買賣合約書」上之行為，均屬偽造「動產抵押契約書
    」、「分期付款買賣合約書」之部分行為，不另論罪；被告
    偽造後復持以行使，偽造之低度行為，已為行使之高度行為
    所吸收，亦不另論罪。又被告利用不知情之乙○○，將被告
    所盜用「李忠祈」之印章，蓋於上揭「分期付款買賣合約書
    」及「動產抵押契約書」上，為間接正犯。被告先後偽造
    有價證券及先後行使偽造私文書犯行，均係犯罪構成要件相
    同，顯係基於概括之犯意反覆為之，均為連續犯，應分別依
    修正前刑法第五十六條連續犯之規定論以一罪，並加重其刑
    。被告每次均同時將上揭偽造之「動產抵押契約書」、「
    分期付款買賣合約書」及本票，持交不知情之茂豐公司及華
    開公司代表職員乙○○收執，是其所犯之上開二罪間，顯係
    一行為所觸犯，應依想像競合犯之規定從一重之偽造有價證
    券罪處斷。公訴人認上開二罪係牽連犯，尚有誤會。又被
    告行為後，在尚未為任何有偵查犯罪職權之公務員知悉前，
    以刑事自首狀向臺灣臺中地方法院檢察署自首，承認其為行
    為人，有上開刑事自首狀可參，嗣並接受法院裁判，合於自
    首之規定，並依修正後刑法第六十二條前段之規定減輕其刑
    。又被告犯罪之時間，係在九十六年四月二十四日以前，
    且係於中華民國九十六年罪犯減刑條例施行前自首而接受裁
    判，所犯符合中華民國九十六年罪犯減刑條例所定之減刑條
    件，應依該減刑條例第二條第一項第三款、第六條之規定，
    減其宣告刑二分之一。
五、原審予以論罪科刑，固非無見，惟查被告之犯罪時間係在
    九十五年二月二十一日及同年四月七日，但其遲至刑法修正
    施行後之同年十二月二十七日日始具狀自首，有上開刑事自
    首狀足按，依上開說明，應逕予適用新法即可，並無須比較
    新舊刑法。原判決予以比較新舊法後，適用修正前刑法第六
    十二條前段之規定予以減輕其刑，顯有適用法則不當之違誤
    。偽造有價證券罪以意圖供行使之用為要件，然本件未見
    原判決於事實欄認定被告係意圖供行使之用而偽造上開本票
    ，容有未洽。被告所犯之上開二罪係屬一行為所觸犯之想
    像競合犯（已如前述），原判決認係牽連犯，尤有未合。
    被告偽造之上開動產抵押契約書及分期付款買賣合約書，每
    次應各僅一份，業據證人乙○○結證在卷（見原審卷第八一
    頁），並有卷附之動產抵押契約書及分期付款買賣合約書等
    影本各二份足稽。原判決認偽造動產抵押契約書每次各一式
    三份、分期付款買賣合約書每次各一式二份，與事實不符，
    亦有可議。檢察官上訴意旨指摘原判決關於自首之規定適用
    法則不當，非無理由，且原判決復有上述可議之處，應由本
    院將原判決予以撤銷改判。爰審酌被告犯罪之動機、手段、
    目的係為圖一己之私利，連續偽造本票及私文書以調度資金
    ，嚴重危害金融秩序，惟考量其犯後坦承犯行，且已與告訴
    人華開公司達成和解（有卷附之協議書足憑）等一切情狀，
    量處被告如主文第二項所示之刑，並依法減刑。復查被告前
    未曾因故意犯罪受有期徒刑以上刑之宣告，有臺灣高等法院
    被告前案紀錄表一份附卷可查，且犯後坦承犯罪，並已與告
    訴人華開公司達成和解，應允賠償新臺幣二百四十萬四千二
    百八十三元，有上開協議書附卷可稽，另一被害人李忠祈於
    原審審理時亦當庭表示願意原諒被告，同意法院諭知緩刑，
    足見被告犯後具有悔意，其經此教訓，應知警惕，並無再犯
    之虞，本院認上開所宣告之刑，以暫不執行為適當，故併予
    宣告緩刑三年，以勵自新。又上開「分期付款買賣合約書」
    及「動產抵押契約書」上偽造「李忠祈」之署押共四枚（「
    分期付款買賣合約書」共二份，共偽造二枚署押，「動產抵
    押契約書」共二份，亦偽造二枚署押），應依刑法第二百十
    九條之規定宣告沒收。另按票據之偽造或票據上簽名之偽造
    ，不影響於真正簽名之效力，票據法第十五條定有明文。本
    件上開本票係以被告甲○○、北洲小客車租賃有限公司、北
    洲汽車客運事業股份有限公司、黃銀亮、李忠祈等為共同發
    票人（詳細共同發票人見附表二所示），僅李忠祈為發票人
    部分係屬偽造，其餘共同發票人之簽名既為真正，則其餘發
    票人部分則仍屬有效之票據，不在應依法沒收之列（最高法
    院八十四臺上字第一五五０號判例意旨參照），本件如附表
    二所示之本票二張上，僅關於李忠祈為共同發票人部分係偽
    造，是此部分應依刑法第二百零五條之規定宣告沒收。又該
    本票上偽造「李忠祈」之署押（簽名），因該本票已沒收，
    故不另就該偽造署押部分為沒收之諭知，附此說明。
六、據上論結，應依刑事訴訟法第三百六十九條第一項前段、第
    三百六十四條、第二百九十九條第一項前段、刑法第二條第
    一項、第二百零一條第一項、第二百十條、第二百十六條、
    第五十五條、第七十四條第一項第一款、第二百零五條、第
    二百十九條、修正前刑法第五十六條、刑法施行法第一條之
    一、中華民國九十六年罪犯減刑條例第二條第一項第三款、
    第六條、第七條，判決如主文。
本案經檢察官丁○○到庭執行職務。
中　　華　　民　　國　　96　　年　　12　　月　　31　　日
            刑事第八庭  審判長法  官  羅  得  村
                              法  官  陳  宏  卿
                              法  官  劉  榮  服
上列正本證明與原本無異。
如不服本判決應於收受送達後十日內向本院提出上訴書狀，其未
敘述上訴之理由者並得於提起上訴後十日內向本院補提理由書（
均須按他造當事人之人數附繕本）。
                              書記官  周  巧  屏
中　　華　　民　　國　　96　　年　　12　　月　　31　　日
附錄本案論罪科刑法條全文：
中華民國刑法第201條第1項：（有價證券之偽造變造與行使罪）
意圖供行使之用，而偽造、變造公債票、公司股票或其他有價證
券者，處3年以上10年以下有期徒刑，得併科3千元以下罰金。
中華民國刑法第210條：（偽造變造私文書罪）
偽造、變造私文書，足以生損害於公眾或他人者，處5年以下有
期徒刑。
附表一：
┌──┬──────┬──────┬──────┬────┐
│編號│項目        │ 偽造之署押 │偽造日期    │備註    │
│    │            │            │            │        │
│    │            │            │            │        │
├──┼──────┼──────┼──────┼────┤
│ 一 │分期付款買賣│在「乙方連帶│被告所偽造，│偽造一枚│
│（犯│合約書      │保證人」欄下│偽造日期為九│        │
│罪事│            │偽造「李忠祈│十五年四月七│        │
│實一│            │」之署押（簽│日          │        │
│）  │            │名）一枚    │            │        │
│    ├──────┼──────┼──────┼────┤
│    │動產抵押契約│在「連帶保證│被告所偽造，│偽造一枚│
│    │書          │人」欄下偽造│偽造日期為九│        │
│    │            │「李忠祈」之│十五年二月二│        │
│    │            │署押（簽名）│十一日      │        │
│    │            │一枚        │            │        │
│    │            │            │            │        │
├──┼──────┼──────┼──────┼────┤
│二  │分期付款買賣│在「乙方連帶│被告所偽造，│偽造一枚│
│（犯│合約書      │保證人」欄下│偽造日期為九│        │
│罪事│            │偽造「李忠祈│十五年四月七│        │
│實二│            │」之署押（簽│日          │        │
│）  │            │名）一枚    │            │        │
│    ├──────┼──────┼──────┼────┤
│    │動產抵押契約│在「連帶保證│被告所偽造，│偽造一枚│
│    │書          │人」欄下偽造│偽造日期為九│        │
│    │            │「李忠祈」之│十五年四月七│        │
│    │            │署押（簽名）│日          │        │
│    │            │一枚        │            │        │
└──┴──────┴──────┴──────┴────┘
附表二：
┌──┬──────┬──────┬──────┬─────┬──────┐
│編號│本票號碼    │ 發　票　日 │發票金額（新│到期日    │備註        │
│    │            │            │臺幣）及發票│          │            │
│    │            │            │人          │          │            │
├──┼──────┼──────┼──────┼─────┼──────┤
│ 一 │九五○○八三│九十五年二月│一百六十七萬│未載到期日│偽造「李忠祈│
│    │            │二十一日    │四千元；共同│          │」署押（簽名│
│    │            │            │發票人為詠獎│          │）一枚，並盜│
│    │            │            │遊覽通運有限│          │用李忠祈印章│
│    │            │            │公司、北洲汽│          │蓋用「李忠祈│
│    │            │            │車客運事業股│          │」印文一枚於│
│    │            │            │份有限公司、│          │共同發票人欄│
│    │            │            │黃銀亮、北洲│          │上          │
│    │            │            │小客車租賃有│          │            │
│    │            │            │限公司、李英│          │            │
│    │            │            │正、李忠祈  │          │            │
├──┼──────┼──────┼──────┼─────┼──────┤
│ 二 │九五○一六九│九十五年四月│八十五萬五千│未載到期日│偽造「李忠祈│
│    │            │七日        │元：共同發票│          │」署押（簽名│
│    │            │            │人為北洲小客│          │）一枚，並盜│
│    │            │            │車租賃有限公│          │用李忠祈印章│
│    │            │            │司、甲○○、│          │蓋用「李忠祈│
│    │            │            │北洲汽車客運│          │」印文一枚於│
│    │            │            │事業股份有限│          │共同發票人欄│
│    │            │            │公司、黃銀亮│          │上          │
│    │            │            │、李忠祈    │          │            │
└──┴──────┴──────┴──────┴─────┴──────┘
